【裁判字號】    92,台上,1551
【裁判日期】    920717
【裁判案由】    清償債務
【裁判全文】
最高法院民事判決                              九十二年度台上字第一五五一號
    上  訴  人  甲○○○
    訴訟代理人  何 榮 源律師
    被 上訴 人  乙 ○ ○
                          送達代收人  巨克安律師
右當事人間請求清償債務事件，上訴人對於中華民國九十年八月二十九日台灣高等法
院第二審更審判決（八十九年度上更(一)字第三一五號），提起上訴，本院判決如左：
    主  文
原判決除假執行部分外廢棄，發回台灣高等法院。
    理  由
本件被上訴人主張：上訴人甲○○○與第一審共同被告吳明和為夫妻，與伊約定由上
訴人代理買賣股票，伊依上訴人之指示先後於民國八十六年一月十三日、六月十七日
、七月十日、十八日，或匯入上訴人之夫吳明和於安泰商業銀行中壢分行第0000
0000000帳號（下稱吳明和安泰中壢分行帳號）或直接交付現金予上訴人，其
金額依序為新台幣（下同）二十五萬元、六十四萬五千元、六十七萬元及十萬元，合
計一百六十六萬五千元。上訴人除已將五十萬元存入伊之帳戶外，其餘經履行詢價圈
購部分之七十一萬元（包含買賣股票之獲利六萬五千元在內）及未履行圈購部分之五
十二萬元，合計一百二十三萬元均未交付予伊。因兩造間之委任關係業經終止，爰依
民法第五百四十一條第一項規定，求為命上訴人給付伊一百十三萬元及自支付命令送
達翌日（八十七年二月二十二日）起，加付法定遲延利息之判決（被上訴人原請求上
訴人或吳明和給付一百二十三萬元之本息。其中超過上訴人應給付之一百十三萬元本
息部分外，被上訴人前已受敗訴之裁判確定）。
上訴人則以：伊未受被上訴人委任或代理詢購股票，亦未收受被上訴人交付之六十七
萬元及十萬元二筆款項。另詢購股票之六十四萬五千元及買賣股票之獲利六萬五千元
，合計七十一萬元，已交付被上訴人。其餘被上訴人交付之二十五萬元係清償借款，
與購買股票無關等語，資為抗辯。
原審就一百十三萬元本息範圍部分，廢棄第一審所為被上訴人敗訴之判決，改命上訴
人如數給付。係以：被上訴人主張其先後交付上訴人四筆買賣股票款項，其中二十
五萬元部分：上訴人不否認於八十六年一月十三日收受，雖以此款係清償被上訴人於
同年月十日之現金借款為辯，並舉證人張黎素恭為證。惟查被上訴人非不識字之人，
其交付上訴人取款憑條（原判決誤為取款條或提款單）之內容卻為上訴人所填，且雙
方未約定利息，亦無借據為憑，殊違常情。參以借用二十五萬元鉅款，未事先洽妥，
臨時拼湊，與一般借款習慣不同及當時被上訴人在各金融機構之存款餘額尚有一百多
萬元，可隨時提款，衡情並無向上訴人借款之必要。足見上訴人之抗辯不足採。被上
訴人主張此筆為買賣股票款，堪信為真實。六十四萬五千元部分：兩造對於上訴人
收受此筆款項用以買賣不同股票，並獲利六萬五千元，合計七十一萬元及其先後分五
十萬元、二十一萬元兩筆交付被上訴人之事實，均不爭執，惟其中二十一萬元，已抵
扣上訴人另於台灣桃園地方法院（下稱桃園地院）八十七年度壢調字第一七三號事件
中對於被上訴人之債務，核與被上訴人於該件準備書狀(二)第二點第(三)之主張相符，上
訴人辯稱未曾扣抵，即無可採，應認上訴人此部分僅給付五十萬元。六十七萬元部
分：被上訴人主張八十六年七月十日交付上訴人六十七萬元，有吳明和安泰中壢分行
帳號當日存款記載及被上訴人富邦銀行存摺當日提款記載為憑。上訴人辯稱當日銀行
出入帳同為六十七萬元，不能當然證明該筆入帳即係被上訴人存入云云，依舉證責任
分配原則，固非無據。然上訴人於刑事案件偵查中已自承收受該六十七萬元，而兩造
又係在同一日各有六十七萬元提、存款之行為，倘該六十七萬元係訴外人交付，衡情
上訴人於被上訴人起訴請求返還時即應請求訊問訴外人以求明白，乃其遲至八十九年
四月二十五日檢察官偵查時，始舉證人張正嵐為證，該證言復與刑事法院查詢之內容
不符，上訴人所辯自與常情不符，為不足取。綜上，上訴人尚未交付被上訴人之金額
為一百十三萬元，其中詢價圈購股票及獲利部分為七十一萬元，未詢價圈購股票部分
為四十二萬元。被上訴人既已終止兩造間之委任關係，其依民法第五百四十一條第一
項規定，請求上訴人返還因處理委任事務（買股票之款項、所賺之款項、未買股票之
款項）所取得之金錢、孳息，即無不合等語，為其判斷之基礎。
按受任人因處理委任事務所取得之金錢、物品或孳息，應交付於委任人，民法第五百
四十一條第一項定有明文。查被上訴人係本於該法條之規定，請求上訴人給付詢價圈
購股票及獲利款七十一萬元、未詢價圈購股票款四十二萬元，合計一百十三萬元之本
息，既經原審所認定，則該未詢購股票之四十二萬元，乃被上訴人交付上訴人購買股
票而上訴人迄未動用之款項，似非上訴人因受被上訴人委任處理買賣股票事務所「取
得」之款項。縱雙方之委任關係業已終止，被上訴人得否依據上開規定為此請求？殊
非無疑。次按請求履行債務之訴，除被告自認原告所主張債權發生原因之事實外，應
先由原告就其主張此項事實負舉證之責任，必須證明其為真實後，被告於其抗辯之事
實，始應負證明之責任。倘原告先不能舉證，以證實自己主張之事實為真實，即令被
告就其抗辯事實不能舉證，或其所舉證據尚有疵累，仍應駁回原告之請求，此為舉證
責任分配之原則（本院四十三年台上字第三七七號、十七年上字第九一七號判例參照
）。本件被上訴人主張其於八十六年一月十三日交付上訴人二十五萬元係因委任上訴
人「買賣股票」而交付，既為上訴人否認，自應由被上訴人就其主張之利己事實舉證
證明之。至上訴人所辯係清償借款，姑不論原審以取款憑條係由上訴人填寫、未事先
洽妥及約定利息暨書立借據、被上訴人當時存款超過一百餘萬元無向上訴人借款之必
要等間接事實，即認定上訴人之返還借款抗辯為不足取，是否有違論理法則及經驗法
則，縱認上訴人之抗辯尚有疵累，倘被上訴人未能證明該款項確係因委任買賣股票關
係而交付，揆諸前揭說明，仍應認被上訴人未盡舉證責任而受不利之判決。原審反乎
此而為有利於被上訴人之認定，難謂於法無違。同理，被上訴人主張其於八十六年七
月十日交付六十七萬元予上訴人，在被上訴人未進一步舉證證明上訴人之夫吳明和帳
戶於同日同金額之入帳，為被上訴人所「交付」以前，上訴人似無庸就其抗辯事項負
舉證責任。乃原審徒以上訴人未及時聲請訊問證人澄清及兩造同日提、存六十七萬元
為特殊情形，而未依舉證責任分配之原則為判斷之基礎，遽以上訴人未盡舉證責任為
其不利之判決，亦屬可議。再者，原審雖認定被上訴人收受上訴人交付之二十一萬元
已扣抵上訴人另筆在桃園地院八十七年度壢調字第一七三號事件爭訟中對被上訴人之
債務。惟上訴人對於該事件被上訴人所請求之債權是否存在，似有爭執（見原審卷四
五、五三、一八六頁），則於該事件判決確定前，似尚不足以之為被上訴人可否扣抵
及上訴人抗辯該二十一萬元係返還系爭欠款是否可採等事實之判斷。原審未詳加調查
，竟以被上訴人單方面主張，認定該二十一萬元已扣抵另件請求之金額，不得再扣除
上訴人應返還之系爭款項，自嫌率斷而難昭折服。此外，上訴人抗辯：詢價圈購股票
與銀行帳戶內金額多寡無關（見一審卷第一宗三五頁），且其夫吳明和雖曾參加群益
證券股份有限公司中壢分公司（下稱群益中壢分公司）辦理之彥武八十六年度現金增
資詢價圈購並得標，但未於繳款期內繳款，已視同放棄，該分公司於八十六年間，亦
未辦理太平洋電線電纜、太平洋建設及碧悠電子等三家上市公司之現金增資詢價圈購
業務等情，並提出群益中壢分公司經理鐘文發出具之說明書（見一審卷第一宗四六頁
）、證明書（見同卷一八二、一九一頁）以實其說。倘屬非虛，被上訴人主張其於八
十六年一月十三日交付二十五萬元予上訴人，係委任上訴人以詢價圈購方式購買太平
洋股票云云，是否與實情相符？又被上訴人交付上訴人之六十四萬五千元，原係為詢
價圈購方式購買彥武股票，因上訴人放棄購買而未實際支出，再以之轉購「大陸工程
」、國產、富邦保等股票，並於出售後獲利六萬五千元（一千元被上訴人放棄），則
上訴人抗辯其未收受被上訴人六十七萬元以供詢價圈購「大陸工程」股票等語，是否
全無可取？均非無進一步調查審認之必要。原審俱未說明上訴人前述防禦方法何以不
足取之意見，即為不利於上訴人之判決，尤有判決理由不備之違法。上訴論旨，指摘
原判決為不當，求予廢棄，非無理由。
據上論結，本件上訴為有理由。依民事訴訟法第四百七十七條第一項、第四百七十八
條第一項，判決如主文。
中      華      民      國    九十二    年      七      月     十七     日
                              最高法院民事第七庭
                                  審判長法官  蘇  茂  秋
                                        法官  徐  璧  湖
                                        法官  朱  建  男
                                        法官  蘇  達  志
                                        法官  沈  方  維
      右正本證明與原本無異
                                              書  記  官
中      華      民      國    九十二    年      七      月     三十     日
                                                                        Ｌ


司法院資訊處製作；財團法人民間司法改革基金會備份。
